臺灣士林地方法院民事判決
111年度訴字第266號
原      告  林常昀
訴訟代理人  張哲銘律師
被      告  范哲維
訴訟代理人  楊嘉馹律師
上列當事人間債務人異議之訴等事件，本院於民國111年5月6日
言詞辯論終結，判決如下：
    主  文
確認本院一○六年度司票字第六三○○號民事裁定命原告給付逾新
臺幣貳佰參拾貳萬柒仟伍佰貳拾參元之利息債權不存在。
被告不得執本院一○六年度司票字第六三○○號民事裁定所載利息
債權部分為執行名義，就逾新臺幣貳佰參拾貳萬柒仟伍佰貳拾參
元之利息部分，對原告之財產為強制執行。
本院一一一年度司執字第一九六三號清償票款強制執行事件於超
過新臺幣貳佰參拾貳萬柒仟伍佰貳拾參元之利息部分之強制執行
程序撤銷。
原告其餘之訴駁回。
訴訟費用由被告負擔百分之三，餘由原告負擔。
    事實及理由
一、原告主張：
　㈠訴外人張喬薇（已更名為張嘉芯，下稱張嘉芯）於民國106年
    1月24日向被告借款新臺幣（下同）300萬元，邀原告為連帶
    保證人，簽訂借款契約書（下稱系爭借款契約），原告及張
    嘉芯並於同日共同開立票面金額300萬元之本票一紙（下稱
    系爭本票）。嗣被告持系爭本票聲請本票准予強制執行裁定
    ，經本院106年度司票字第6300號民事裁定（下稱系爭本票
    裁定）獲准，再持系爭本票裁定為執行名義，向本院聲請強
    制執行，請求以本金272萬5,000元計算自106年8月15日起至
    111年1月7日止按週年利率20％之利息債權共計239萬8,000元
    部分為執行，經本院以111年度司執字第1963號清償債務強
    制執行事件（下稱1963號執行事件）受理。　　
　㈡又被告前持系爭本票裁定於系爭執行事件前聲請強制執行，
    經本院106年度司執字第54578號清償票款強制執行事件（下
    稱54578號執行事件）受理，經原告對系爭本票提起確認本
    票不存在訴訟（下稱系爭確認本票債權不存在事件），經本
    院106年度士簡字第1054號（下稱1054號事件）判決（下稱1
    054號判決）原告之訴駁回，原告不服提起上訴，經本院107
    年度簡上字第292號（下稱292號事件）判決（下稱292號判
    決）系爭本票於本金超過272萬5,000元部分對原告之本票債
    權不存在，並經最高法院110年度台簡上第44號裁定（下稱4
    4號裁定）駁回上訴確定在案，原告嗣已於110年12月22日清
    償272萬5,000元、執行費2萬1,816元、鑑價費5,230元，545
    78號執行事件之強制程序因而終結。
　㈢然系爭本票係為擔保系爭借款契約所載之借款債權，系爭借
    款契約書並未約明借款之利息，且系爭本票所載利息為週年
    利率20％之文字僅為制式例稿，被告對原告就系爭本票之利
    息債權並不存在。爰依民事訴訟法第247條第1項規定，請求
    確認系爭本票裁定之利息債權不存在，併依強制執行法第14
    條第2項規定，訴請撤銷系爭執行事件所為強制執行程序，
    被告不得執系爭本票裁定之利息債權部分對原告之財產為強
    制執行等語。並聲明1.確認系爭本票裁定所載被告對原告之
    利息債權不存在；2.被告不得執系爭本票裁定所載利息債權
    部分為執行名義，對原告之財產為強制執行；3.1963號執行
    事件之強制執行程序，應予撤銷。
二、被告則以：
　㈠原告所提本件訴訟與系爭確認本票債權不存在事件之當事人
    、訴訟標的法律關係及原因事實均屬同一，受系爭確認本票
    債權不存在事件確定判決之既判力所及，原告起訴有違民事
    訴訟法第249條第1項第7款、第400條第1項規定；況原告明
    知兩造間民間借貸應有利息約定，且其簽署系爭本票時，系
    爭本票有載明利息為週年利率20％，卻另提起本件訴訟，亦
    有違同法第249條第1項第8款規定。
　㈡系爭借款契約已有勾選民間月息，僅漏未記載利息金額或利
    率，並非無約定利息；且系爭本票既記載利息為週年利率20
    ％，應依該票據上文字為準，不因制式約定、事先繕打或系
    爭借款契約書漏未約定有所不同，基於交易安全保障及票據
    無因性，原告自應依系爭本票所載文義負責。另原告並未於
    系爭確認本票債權不存在事件爭執利息債權部分，係就該利
    息債權為承認等語，資為抗辯。並聲明：原告之訴駁回。
三、兩造不爭執事項（本院卷第119-120頁）
   ㈠原告於106年1月24日簽發系爭本票交予被告。
   ㈡張嘉芯與被告於106年1月24日簽立系爭借款契約，約定借款
     本金為300萬元，原告為系爭借款契約之連帶保證人，並提
     供臺北市○○區○○段0○段0000○號建物（權利範圍全部），及
     坐落之同段同小段3地號（權利範圍131/10000 ）設定抵押
     擔保。
   ㈢被告持系爭本票向本院聲請准予強制執行，經系爭本票裁定
     准許。
   ㈣原告前與張嘉芯就系爭本票提起確認本票債權不存在訴訟，
     經1054號判決駁回原告與張嘉芯之訴，原告與張嘉芯不服
     提起上訴，經292號判決確認被告持有系爭本票於本金超過
     272萬5,000元部分，對原告及張嘉芯之本票債權不存在。
     原告與張嘉芯不服再提起上訴，經44號裁定駁回上訴確定
     。
   ㈤被告前持系爭本票裁定向本院聲請強制執行，經54578號執
     行事件受理，原告業於110年12月22日至本院以現金清償27
     5萬4,046元（本金272萬5,000元+執行費2萬1,816元+鑑價
     費5,230元）。
   ㈥被告持系爭本票裁定為執行名義，向本院聲請強制執行，經
     1963號執行事件受理，被告聲請執行之範圍為原告應給付
     被告本票272萬5,000元之自106年8月15日起至清償日按週
     年利率20％計算之利息。
四、法院的判斷
　㈠原告提起本件訴訟並無重複起訴
　　訴訟標的於確定判決中經裁判者，除法律別有規定外，當事
    人不得就該法律關係，更行起訴。民事訴訟法第400條第1項
    定有明文。訴訟法上所謂一事不再理原則，乃指同一事件已
    有確定之終局判決者而言，其所謂同一事件，必同一當事人
    就同一法律關係而為同一之請求，若此三者有一不同，即不
    得謂為同一事件，自不受確定判決之拘束。查本件原告所提
    起者為「債務人異議之訴」，其訴之目的係因有實體法上之
    異議事由存在，而產生訴訟法上形成權之異議權，並得依據
    此異議權排除執行名義執行力，性質為「形成訴訟」，而原
    告所提出系爭確認本票債權不存在事件訴訟係依票據法律關
    係，請求確認被告所執系爭本票之債權不存在，訴訟標的為
    票據請求權。故二者之訴訟標的不同，原告提起本件訴訟並
    非就同一訴訟標的更行起訴，被告抗辯應依民事訴訟法第24
    9條第1項第7款規定駁回原告起訴，難認有據。
　㈡系爭借款有無約定利息？若有，利息為何？
　　⒈經查，兩造所簽立之系爭借款契約第3條借款條件中關於「
      借款利息及遲延利息」部分，係記載「○年利率依百分之○
      計算」、「○民間月息○分」，並勾選後者；同條關於「還
      款方式」部分，係記載「○每月一期，每期僅繳利息、最
      後一次償完全部本金」、「○本利平均攤還：每月平均攤
      還新台幣：○元，共○期」，並勾選前者等情，有系爭借款
      契約在卷可稽（見本院卷第54頁），由上開記載可知，兩
      造間就本金300萬元之借款應有利息之約定甚明。
　　⒉原告雖主張系爭借款契約所勾選之民間月息並無記載具體
      利率數額，兩造未約定利息云云，惟查，訴外人許恆瑞於
      292號事件審理時證稱：彤昇管理顧問有限公司（下稱彤
      昇公司）都是短期資金，供週轉用，約半個月到1個月內
      要還，無法長借。短借與長借差在有無擔保，短借大概是
      1個月要還本金，長借可以借1年以上，1年期間內就繳納
      利息，且利率可以降低。張嘉芯一開始說要短借，幾天要
      還，但過幾天仍然沒有還，票到期後亦未兌現，伊即建議
      張嘉芯拿不動產來擔保，伊可以幫她借長期資金，債權可
      以移轉。1月17日匯款係林美惠直接短借40萬元予張嘉芯
      ，之後的260萬元，則是有擔保的長借，此部分是在設定
      抵押前，由伊個別跟張嘉芯、林美惠與被上訴人談轉換成
      有擔保長借。伊當時找被上訴人跟林美惠做長借時，關於
      借款條件有重新跟張嘉芯約定，要3個月付1次利息，利率
      月息2至3分，且可以借1年，從房子設定抵押權擔保後開
      始算1年，在還沒設定抵押前就有跟張嘉芯說轉長借有另
      約定利率等語（見292號事件卷第182-185頁），足認系爭
      借貸契約確係有約定利息，約定利率為月息2至3分（即年
      息24％-36％）。再者，許恆瑞曾以LINE傳送訊息予張嘉芯
      稱：「內湖房子3 個月到期（4/22）……妳起碼要付利息了
      ！要不然金主會針對屋主來處理或提拍喔！麻煩儘快想法
      調錢付利息！……」，張嘉芯則應以：「好。我知道。再給
      我幾天準備……我可以先給一個月嗎？」。後張嘉芯於106 
      年4 月29日傳訊予許恆瑞詢問可否對談，許恆瑞即稱：「
      ……請問有何事？如果是還錢的事…請你趕快處理！已超過
      三個月……從借錢開始沒拿過利息！我們也擋不住了！金主
      會針對屋主來要利息及走法律途徑處理！」，張嘉芯乃應
      以：「我會準備好利息……」，亦有LINE對話紀錄可佐（見
      1054號事件卷第72頁），張嘉芯既為系爭借貸契約之立契
      約書人，倘系爭借貸契約若無利息約定，何以於許恆瑞催
      促還款時，對於其所提支付利息乙事，張嘉芯仍答覆願意
      準備好利息，顯見系爭借貸契約確係有約定利息，其約定
      利率至少為月息2分。
　　⒊原告雖主張292號事件判決認定許恆瑞未親自參與兩造及張
      嘉芯間之借貸過程，對於借款條件是否重新約定難認有深
      刻記憶，故其所證有約定利息一節不可採云云，然該判決
      係就許恆瑞於LINE訊息中所「4/22」之到期日，與系爭借
      款契約約定到期日為106年4月24日有不一致之情，遂斟酌
      許恆瑞未親自參與兩造及張嘉芯間之借貸過程，而認定此
      一證詞出入並無影響兩造、張嘉芯間有借貸事實之認定（
      見該判決第8頁第13行至第9頁第13行），並非係就許恆瑞
      證述利息約定而為不可採信之認定，原告主張292號事件
      判決認定許恆瑞未參與兩造及張嘉芯間之借貸過程，其證
      述有約定利息一節不可採云云，並不可採。
　　⒋本院衡以被告與張嘉芯素不相識，張嘉芯因有資金需求，
      原向許恆瑞經營之彤昇公司為短期借款，經許恆瑞介紹，
      張嘉芯乃轉向被告借款等情，亦為292號事件判決所認定
      ，而一般民間借貸本以有利息約定為常態，許恆瑞於張嘉
      芯未還款時，即告以至少要先支付利息，並經張嘉芯回應
      將支付利息，業經認定如前，且許恆瑞於292號事件證述
      約定之利率為月息2分至3分，亦與一般民間借貸行情無違
      ，是兩造間系爭借貸契約應有利息之約定無疑，不因契約
      書上之利率為空白乙情，即認兩造間無利息之約定。又兩
      造間系爭借貸契約利率，依許恆瑞於292號事件之前開證
      稱月息2分至3分等語，應可採信，原告空言主張兩造間系
      爭借貸契約無利息之約定云云，殊難採信。
　㈢原告主張系爭本票並無擔保系爭借款契約之利息債權，有無
    理由？
　　⒈確認法律關係之訴，非原告有即受確認判決之法律上利益
      者，不得提起之，民事訴訟法第247條第1項前段定有明文
      。所謂即受確認判決之法律上利益，係指法律關係之存否
      不明確，原告主觀上認其在法律上之地位有不安之狀態存
      在，且此種不安之狀態能以確認判決將之除去者而言。查
      被告持原告所簽發系爭本票向本院聲請本票強制執行，經
      系爭本票裁定獲准在案，系爭本票既由被告持有且已行使
      票據權利，而原告否認系爭本票之利息債權存在，則兩造
      就該本票利息債權存在與否已生爭執，原告在私法上之地
      位有受侵害之危險，其提起本件確認本票債權不存在之訴
      ，自有確認之法律上利益。
　　⒉系爭借貸契約有約定利息，利率為月息2分至3分（即年息2
      4％-36％），業經認定如前，是系爭本票票面記載「利息為
      年息百分之二十」（見本院卷第16頁），應認係擔保系爭
      借款契約之利息債權。
　　⒊約定利率，超過週年16％者，超過部分之約定無效，110年1
      月20日修正公布之民法第205條定有明文。上開規定自公
      布後6個月即110年7月20日起施行，且於民法債編修正施
      行前約定，而於修正施行後發生之利息債務，亦適用之，
      民法債編施行法第36條第5項、第10條之1亦有明文。是系
      爭本票之利息債務，於110年7月19日以前，應適用修正前
      民法第205條規定，為年息20％，於同年月20日以後，應適
      用修正後規定，為年息16％；又原告、謝嘉芯依系爭借貸
      契約積欠原告之本金為272萬5,000元，原告並於110年12
      月22日至本院以現金清償275萬4,046元（本金272萬5,000
      元+執行費2萬1,816元+鑑價費5,230元）等情，為兩造所
      不爭執（不爭執事項㈣、㈤），而被告持系爭本票裁定為執
      行名義，向本院聲請強制執行之範圍為原告應給付被告本
      票272萬5,000元之自106年8月15日起至清償日按週年利率
      20％計算之利息（不爭執事項㈥），據此計算被告所得請求
      之利息債權為232萬7,523元（計算式詳附表），逾此金額
      之範圍，被告則不得請求。
　　⒋綜上，系爭本票裁定關於利息請求部分，於232萬7,523元
      之範圍為存在，逾此金額範圍，則不存在。
　㈢原告主張被告不得執系爭本票裁定所載利息債權部分對原告
    為強制執行，有無理由？
　　系爭本票票面記載「利息為年息百分之二十」，應認係擔保
    系爭借款契約之利息債權，且系爭本票裁定關於利息請求部
    分，於232萬7523元之範圍為存在等節，業經本院認定如前
    ，是原告主張被告不得執系爭本票裁定所載利息債權部分對
    原告為強制執行，於逾232萬7,523元之利息範圍，為有理由
    ，逾此範圍，則無理由。
  ㈣原告主張系爭執行程序應予撤銷，有無理由？
　　執行名義無確定判決同一之效力者，於執行名義成立前，如
    有債權不成立或消滅或妨礙債權人請求之事由發生，債務人
    亦得於強制執行程序終結前提起異議之訴，強制執行法第14
    條第2項定有明文。本件被告所得請求之利息債權為232萬7,
    523元，業經認定如前，逾此金額之範圍，被告不得對原告
    為請求，從而，1963號執行事件於超過232萬7,523元利息部
    分之強制執行程序，應予撤銷。
五、綜上所述，原告請求確認系爭本票裁定命原告給付逾232萬7
    ,523元之利息不存在，被告不得執系爭本票裁定所載利息債
    權部分為執行名義，於逾232萬7,523元之利息範圍，對原告
    之財產為強制執行，併依強制執行法第14條第2項規定，請
    求就1963號事件執行程序於超過232萬7,523元之利息部分之
    強制執行程序撤銷，為有理由，應予准許；逾此範圍之請求
    ，則無理由，應予駁回。
六、本件事證已臻明確，兩造其餘攻擊防禦方法及所提證據，於
    判決結果不生影響，爰不一一論列，併此敘明。
七、訴訟費用負擔之依據：民事訴訟法第79條。
中　　華　　民　　國　　111 　年　　5 　　月　　27　　日
                  民事第二庭  法  官  蔡子琪
以上正本係照原本作成。
如對本判決上訴，應於判決送達後20日內向本院提出上訴狀，若
委任律師提起上訴者，應一併繳納上訴審裁判費，否則本院得不
命補正逕行駁回上訴。
中　　華　　民　　國　　111 　年　　6 　　月　　6 　　日
                              書記官  周苡彤
附表（金額單位：元/新臺幣）
編號 計算本金 起始日 終止日 年息 計算式 原告應付利息金額 1 2,725,000 106年8月15日 110年7月19日 20％ （3+139/365+200/365） ×2,725,000×20％＝2,141,178 （元以下四捨五入，下同） 2,141,178 2  110年7月20日 110年12月22日 16％ 156/365×2,725,000×16％＝ 186,345 186,345 合計      2,327,523